臺灣板橋地方法院民事判決　　　　　　　 95年度訴字第955號
原　　　告　己○○
訴訟代理人　顏文正律師
複　代理人　楊沛生律師
被　　　告　元鼎加油站股份有限公司
法定代理人　乙○○
訴訟代理人　朱子慶律師
複　代理人　郭瑋萍律師
上列當事人間請求登載股票權利事件，本院於民國96年1 月11日
言詞辯論終結，判決如下：
    主  文
被告應將原告持有被告公司普通股股票號碼82-NE-000601至82-N
E-000635，計35張之股票權利（含原告姓名、住所）登載於被告
公司股東名簿。
訴訟費用由被告負擔。
    事實及理由
一、原告提起本件訴訟，於言詞辯論終結前，撤回假執行之聲請
    ，經被告同意在案，於法自無不合。
二、原告主張：(1)被告之記名股東丙○○於民國86年12月15日將
    其持有之被告普通股股票60張（每張1 萬股，股票號碼為82
    -NE-000601~82-NE-000660 ）轉讓予訴外人壬○○，壬○○
    於95年3 月28日將其中一部分股票轉讓予訴外人辛○○、戊○○、丁○○、甲○○、庚○○等5 人。原告則於95年3 月
    28日受讓原由壬○○持有之被告普通股股票5 張（股票號碼
    為82-NE-000601~82-NE-000605 ）、辛○○持有之被告普通
    股股票5 張（股票號碼為82-NE-000606~82-NE-000610 ）、
    戊○○持有之被告普通股股票10張（股票號碼為82-NE-0006
    11~82-NE-000620 ）、丁○○持有之被告普通股股票5 張（
    股票號碼為82-NE-000621~82-NE-000625 ）、甲○○持有之
    被告普通股股票5 張（股票號碼為82-NE-000626~82-NE-000
    630 ）、庚○○持有之被告普通股股票5 張（股票號碼為82
    -NE-000631~82-NE-000635 ），共計35張，股數35萬股。原
    告於取得上開股票後，即於95年3 月30日以士林蘭雅郵局第
    139 號存證信函予被告，希能寄送變更股東登記之資料，以
    利辦理登載於股東名簿，惟被告未予置理。按記名股票之轉
    讓，非將受讓人之姓名或名稱及住所或居所，記載於公司之
    股東名簿，不得以其轉讓對抗公司（公司法第165 條第1 項
    參照），此即一般所稱之「過戶」。所謂不得對抗公司，乃
    指股東之資格對公司而言，是否得以確定。即過戶以後，即
    推定受讓人為股東；反之，過戶以前，受讓人不得對公司主
    張其為股東。換言之，過戶前受讓人無從對公司主張其開會
    、分派股息或紅利之權利，但不包括股票持有人請求為股東
    名簿記載變更之權利（最高法院60年台上字第817 號判例參
    照）。基上所陳，被告拒不將記名股票受讓人之原告記載於
    股東名簿上，影響原告之權益甚鉅，本件自有保護之必要。
    爰依公司法第165 條第1 項規定及股票持有人請求為股東名
    簿記載變更權利之法律關係提起本件訴訟等情。並聲明：如
    主文第1 項所示。
三、被告則以：(1)訴外人丙○○係因向訴外人壬○○借款新台幣
    （下同）1,200 萬元，乃將系爭股票交付壬○○供作擔保之
    用，並非為抵償債務而將系爭股票讓與壬○○，原告明知此
    事實，自無法取得股票權利。(2)訴外人於調解時已同意返還
    1,200 萬元借款，自不可能復以系爭股票抵償借款債務，亦
    證系爭股票係供擔保，其背書並非以轉讓之意思行之，應為
    無效等語置辯。並聲明：原告之訴駁回。
四、本件經集中審理爭點整理為：
  (1)不爭執事項：原告持有被告公司普通股股票號碼82-NE-0006
    01至82-NE-000635，計35張之股票。
  (2)爭執事項：原告主張合法取得股票，被告抗辯系爭股票係供
    擔保之用，原告無法取得股票權利。
五、被告抗辯系爭股票係訴外人丙○○為供借款擔保而交付訴外
    人壬○○之事實，為原告所否認，經查：
  (1)證人丙○○固證稱：「（是否將系爭股票交付給壬○○？）
    有」、「（為何交付？）是擔保用，我有錢會再拿回來」、
    「（在台北縣泰山鄉調解委員會進行調解的時候，有無提到
    要將系爭股票抵償借款債務？結論為何？）是壬○○一直有
    要自殺的念頭，且身體情況亦不好，所以祇要戊○○他們提
    出的條件，我都會答應，包括調解的內容寫的很清楚，我也
    都會答應，不但還本金也加上利息。開調解會時，有提到股
    票抵償借款債務，他們不同意抵償」、「（現在你是要以系
    爭股票來抵償債務，或者是以系爭股票擔保債務？）都可以
    接受，祇要他們願意的話。我現在擔心的是他們要我還債，
    又要把股票拿去登記當股東」等語。惟丙○○前於在台灣高
    等法院93年上易字第284 號刑事案件中已陳稱曾以元鼎加油
    站股票60萬股「抵償」壬○○，不知壬○○背後尚有其他投
    資人，另稱有以系爭股票交給壬○○，實際上已將投資款返
    還等語（詳見卷附刑事判決影本第2 頁第11行、第12行、第
    4 頁第4 行、第5 行），且丙○○在本院91年執字第976 號
    強制執行案中，曾於91年4 月3 日書具聲明異議狀指稱其所
    有之60萬股被告之股票，已於86年12月14日移轉給第3 人壬○○，其於該時即將股票轉讓之事，依公司法第165 條陳報
    並請求被告為變更登記，至被告疏未為股東名簿之變更乃另
    屬他事，系爭股票之「所有權」既早已歸屬於壬○○等語，
    復經本院調取上開執行卷宗核閱無訛，是丙○○於本件審理
    中翻異前詞所為之陳述，自無可取。
  (2)被告復辯稱系爭股票之原登記名義人丙○○指原告取得股票
    疑涉不法或通謀意思表示云云。查丙○○已將其股份60萬股
    （即60張股票）轉讓予壬○○，並經被告於股票背面之「公
    司登記蓋章」欄用印在案，嗣壬○○將其中部分股票轉讓予
    辛○○、戊○○、丁○○、甲○○、庚○○等5 人，辛○○
    等5 人再將其股票（共計30張）轉讓予原告（均係由壬○○
    逕背書轉讓予原告），另壬○○亦轉讓其5 張股票予原告，
    此均有股票轉讓過戶聲請書及證券交易稅繳款書在卷可憑，
    並經證人辛○○、戊○○、丁○○、甲○○等人於95年12月
    14日到庭證述有將股票賣給原告在案，被告指為通謀虛偽意
    思表示云云，並未舉證以實其說，亦無可信。
  (3)另卷附聲明書內載壬○○代保管元鼎加油站股票分配予各債
    權人等語，推其原意應為壬○○代各債權人即戊○○、庚○○、丁○○、甲○○、辛○○、原告所保管之元鼎加油站股
    票，而依所持債權分配，以上亦可知壬○○自丙○○處受讓
    股票，而非僅為擔保而已。至聲明書內載所有權移轉登記問
    題，應係指股票過戶事宜，與壬○○無關之意，被告指稱原
    告等知悉無移轉真意云云，殊無足取。
  (4)被告復以上開台灣高等法院93年上易字第284 號刑事判決理
    由欄第4 頁第12行起至第5 頁第3 行止之論述，指丙○○並
    無轉讓之真意云云。惟查，被告之上開抗辯係斷章取義，並
    未詳列該項理由全文，依該判決就此斷之論述，其重點在丙○○辯稱有將股票交給壬○○，「實際上已將投資款返還各
    告訴人等語」是否可信，而非否定有抵償之事實，此有卷附
    之該刑事判決全文可考，被告所辯委無可採。
  (5)被告另提及丙○○有支付原告及辛○○等人部分款項乙節。
    查丙○○支付之依據為依據調解筆錄而來，且所支付者應僅
    為利息，亦經證人戊○○等人證述在案，上開利息支付，自
    與本件並不相干，況依上述刑事判決之認定，雖指丙○○有
    以股票抵償，但非足額清償，是其在調解委員會另與債權人
    成立調解乃屬當然，當不能因之而與本件股票之過戶，混為
    一談。
  (6)綜上所述，被告告抗辯系爭股票係訴外人丙○○為供借款擔
    保而交付訴外人壬○○之事實，尚難信為真實，所辯並無可
    採。
六、按「記名股票之轉讓，非將受讓人之姓名或名稱及住所或居
    所，記載於公司之股東名簿，不得以其轉讓對抗公司」，公
    司法第165 條第1 項定有明文，又「公司法第164 條規定：
    『記名股票由股票持有人以背書轉讓之』，此所謂股票持有
    人，應包括股票名義人，及因背書而取得股票之人，又背書
    為記名股票轉讓之唯一方式，只須背書轉讓，受讓人即為股
    票之合法持有人，因此記名股票在未過戶以前，可由該股票
    持有人更背書轉讓他人，至同法第165 條第1 項所謂：『不
    得以其轉讓對抗公司』，係指未過戶前，不得向公司主張因
    背書受讓而享受開會及分派股息或紅利而言，並不包括股票
    持有人請求為股東名簿記載變更之權利，此觀同法條第2 項
    而自明」，最高法院亦著有60年台上字第817 號判例可參。
    查原告既合法受讓系爭被告公司股票，揆諸上揭說明，自得
    請求被告公司將原告持有股票權利（含原告姓名、住所）登
    載於被告公司股東名簿。
七、從而，原告依公司法第165 條第1 項規定及股票持有人請求
    為股東名簿記載變更權利之法律關係，請求被告應將原告持
    有被告公司普通股股票號碼82-NE-000601至82-N E-000635
    ，計35張之股票權利（含原告姓名、住所）登載於被告公司
    股東名簿，洵屬正當，應予准許。
八、本件事證已臻明確，兩造其餘攻擊防禦方法及舉證，核與判
    決結果不生影響，爰不一一論述，併此敘明。
九、訴訟費用負擔之依據：民事訴訟法第78條。
中　　華　　民　　國　　96　　年　　1 　  月　　31　　日
                  民事第二庭    法　官　連士綱
以上正本係照原本作成
如對本判決上訴，須於判決送達後20日內向本院提出上訴狀
中　　華　　民　　國　　96　　年　　1 　　月　　31　　日
                                書記官　李宏明
